臺灣高等法院刑事判決　　　　　 95年度重上更(三)字第188號
上　訴　人　　甲○○
即　被　告
選任辯護人　　江東原律師
　　　　　　　柯一嘉律師
　　　　　　　邱靖貽律師
上列上訴人即被告因妨害自由案件，不服臺灣板橋地方法院八十
七年度訴字第一八八七號，中華民國八十九年四月廿七日第一審
判決（起訴案號：臺灣板橋地方法院檢察署八十七年度偵字第一
六六七一、二三三七三號；併辦案號：同署八十七年度偵字第一
七九八一號、八十八年度偵字第一０五一二、八七七七號），提
起上訴，經判決後，最高法院第三次發回更審，本院判決如下：
    主  文
原判決關於甲○○部分撤銷。
甲○○共同以非法方法剝奪人之行動自由，處有期徒刑捌月。
    事  實
一、緣原任台北縣議員黃忠信因其曾為台京建設股份有限公司及
    嘉騏建設有限公司（以下簡稱台京公司及嘉騏公司）之負責
    人洪龍泉擔任債務保證人，另洪龍泉亦積欠其債務未還，擔
    保及債務之總額約有新台幣（下同）二億三千餘萬元，於民
    國八十五年十一月六日下午四時許，雙方因如何清償債務問
    題在電話中發生口角，黃忠信乃要洪龍泉在公司等他，他會
    帶人過去處理。黃忠信即電邀任台北縣五股鄉民代表會副主
    席之甲○○糾眾同往索債，約定既妥，同日下午七時許黃忠
    信即由司機汪東發（二人同案妨害自由部分經分別判處有期
    徒刑一年及六月確定）載往台北縣三重市○○路○段七號十
    一樓之二台京公司找洪龍泉，旋於抵達該址樓下與甲○○帶
    同不詳姓名年籍之成年男子廿餘人會合後，即分批搭乘電梯
    上樓，甲○○等人於進入台京公司後，惟恐索債過程遭錄影
    ，即將該公司內之監視設備拆毀，經洪龍泉司機連啟文勸阻
    無效，又因洪龍泉知黃忠信帶人前來將生意外早已先行離去
    ，黃忠信為尋洪龍泉，乃與汪東發及甲○○等人將該公司董
    事長辦公室木門、門鎖等物砸毀（以上毀損部分均未據告訴
    ），黃忠信尋洪龍泉未獲，自台京及嘉騏公司總經理陳宗達
    處得悉洪龍泉確已先行離去躲避，怒氣難消，竟轉向陳宗達
    要其交出洪龍泉，否則不准其離開，甲○○、汪東發及前開
    廿餘名不詳姓名年籍之成年男子，即與黃忠信共同基於妨害
    自由之犯意聯絡，將陳宗達圍在會議室內，限制其行動自由
    ，嗣因陳宗達以行動電話均無法聯絡洪龍泉，黃忠信乃單獨
    起意，另對陳宗達以：「不交出洪龍泉將對其不利或要陳宗
    達代替，並舉行海陸空大演習，讓他和洪龍泉均消失，不能
    再執行公司業務」等加害其生命、身體之事恐嚇陳宗達。嗣
    經應洪龍泉之請前來協商友人洪永銘、宋清勇及嘉騏公司管
    理主任王錦川等人一再勸請予陳宗達數日以找尋洪龍泉出面
    處理，黃忠信始率領甲○○、汪東發等廿餘人離去，計剝奪
    陳宗達之行動自由達一小時之久。
二、案經被害人陳宗達至法務部調查局台北縣調查站檢舉調查後
    移請台灣板橋地方法院檢察署檢察官偵查起訴。
    理  由
一、經訊被告甲○○矢口否認上開犯行，並辯稱：其與黃忠信係
    結拜兄弟，亦認識洪龍泉，且曾出面為雙方協調債務清償問
    題，惟從未介入二人之債務糾紛，亦未前往台京公司幫忙討
    債，案發當天，其因任台北縣五股鄉調解委員會主席，均在
    調解委員會主持會議，解決民眾之糾紛，不可能同時糾眾前
    往台京與黃忠信會合向洪龍泉逼債等語。
二、按刑事訴訟法第一百五十九條第一項雖規定：「被告以外之
    人於審判外之言詞或書面陳述，除法律有規定者外，不得作
    為證據」。然同法條之一第二項及同法條之二則分別規定：
    「被告以外之人於偵查中向檢察官所為之陳述，除顯有不可
    信之情況者外，得為證據」、「被告以外之人於檢察事務官
    、司法警察官或司法警察調查中所為之陳述，與審判中不符
    時，其先前之陳述具有較可信之特別情況，且為證明犯罪事
    實存否所必要者，得為證據」。乃本案共同被告汪東發、証
    人連啟文、王錦川對被告甲○○於本案前揭時地，確有糾眾
    到場一節，於台北縣調查站（以下簡稱調查站）及偵查中所
    述與渠等嗣於審判中之證述不符，惟渠等均與被告甲○○相
    識，且均無仇隙，要無誣攀之理，尤以汪東發又係同案共犯
    黃忠信之司機，更無故為虛偽不實陳述而自陷不利之可能；
    且於調查站及偵查中陳述之證詞，離案發時間較近，記憶最
    為清晰，並未及經教導串証，然因渠等均與被告相識，被告
    經起訴後，為維護被告，其陳述自故有偏頗，是以原於調查
    站、偵查中之陳述，當具有較可信之特別情況，且為證明被
    告是否確有糾眾至現場妨害自由之犯罪事實存否，亦僅在場
    相關共犯及証人知悉，無從至他處查証；另汪東發於調查站
    及偵查中均為相同之陳述，調查站筆錄亦經原製作、詢問之
    調查員歸國光到庭結証，筆錄確係汪東發於自由意志下一問
    一答所為，至偵查中，檢察官復無施強暴、脅迫之可能，要
    無何顯有不可信之情況，依前開規定，自均得為證據，合先
    敘明。
三、經查，本案被害人即告訴人陳宗達先於調查站指証係黃忠信
    、汪東發帶同其餘不詳姓名年籍者共廿餘人，將其圍於公司
    會議室，除非交出洪龍泉否則不准其離去達一小時餘之經過
    ，嗣於檢察官偵查中證稱「……黃忠信帶了二十幾名兄弟，
　　其中一個後來才知道是某市代會主席，……，他們一進來就
　  限制我的行動，……」（參見八十七年度偵字第一六六七一
    卷 (二)第五八頁反面訊問筆錄），於法院亦先後證稱：案
    發當日法庭上之黃忠信、甲○○、汪東發均有至其公司，三
    人一起上來，一起離開，他們把我從辦公室請到會議室，並
    一定要我把洪龍泉找出來，否則不准我離開（參見原審卷 (
    二)第一四三頁正、反面訊問筆錄）；及八十五年十一月六
    日有黃忠信、汪東發、甲○○及廿餘位年輕人到公司向洪龍
    泉要債（參見前審本院八十九年度上訴字第二二二０卷 (三
    ) 第九十七頁訊問筆錄）各等語，前後指証綦詳一致。而本
    案共犯汪東發於調查站供承：「有於當日下午開車載黃忠信
    前往台京建設公司，於台京建設公司樓下與甲○○（現任五
　　股鄉民代表）等十餘人會合後，再共同上樓至台京建設公司
　  ，後來我才知道是為了債務糾紛；……台京建設內部裝潢及
    監視設備被毀損，是由甲○○所帶領的人動手毀損的；……
    陳宗達待在會議室內由甲○○等人圍住，我在門邊觀看；甲
    ○○等人是由黃忠信召集來的」（參見八十七年度他字第八
    一三號卷第九八頁正、反面調查筆錄），及在檢察官偵查中
    供稱：「認識洪龍泉及陳宗達，……我載黃忠信到台京建設
    公司的時候，黃忠信叫我在樓下等一下，接著陸續由甲○○
    帶了至少十餘人，大約均是三十餘歲左右男子，他們集合完
    畢之後，就由甲○○、黃忠信帶同前開不詳姓名男子到台京
    建設公司內；我有看到黃忠信與甲○○、陳宗達在會議室裡
    面談事情，其他十幾名不詳姓名男子在台京建設公司內走來
    走去甲○○也在會議室內與陳宗達一起在談話……」（參見
    同上偵查卷第一○三頁正、反面、一○四、一○五、一○七
    頁訊問筆錄）。另在場証人洪永銘、連啟文及王錦川分別於
    調查站均証稱：當日黃忠信本人親率廿餘不明人士至台京公
    司找董事長洪龍泉，並恐嚇陳宗達及限制其行動自由，不准
    其離開公司達一小時等情一致（參見調查站附件第十五～廿
    二頁調查筆錄），其中王錦川並証稱：「黃忠信所帶領的黑
    道兄弟中，知道的有黃忠信的司機汪東發、卅餘歲綽號『阿
    貓』，只知道姓『周』，是五股鄉調解委員會主席，也有人
    叫他『小周』及吳敏，其他人就不知道了。」（參見同上附
    件第廿一頁反面調查筆錄）另洪永銘於本院前審並結証被告
    甲○○確有在場（參見前審本院八十九年度上訴字第二二二
    ０卷 (三)第七十二頁訊問筆錄）；於本院更(一)審亦結証
    以調查局筆錄為準，因當時做筆錄時間距離案發時間比較短
    ，及陳宗達有提到黃忠信當天有帶五股鄉代表會副主席來的
    事（參見本院九十二年度上更 (一)第一六一卷 (一)第一二
    七頁訊問筆錄）。是被害人及在場証人與同案共犯之一汪東
    發等之指証及供述，均相符合，被告甲○○確有糾眾到場，
    並共同妨害被害人陳宗達行動自由一節，可堪信為真實。至
    嗣係於被告甲○○提出於調委會調解之不在場証明後，被害
    人陳宗達改以時隔太久不復記憶；共犯汪東發及在場証人王
    錦川嗣改稱甲○○不在場，或共犯黃忠信自始均稱被告甲○
    ○不在場；另一在場証人宋清勇亦到院証稱甲○○不在場各
    云云，既與前述証述不符，且如後述，是時被告甲○○並未
    於調委會為調解，是渠等事後為有利於被告之証述，顯係事
    後勾串迴護被告之詞，要無足採。
四、至被告辯稱案發時其於調委會調解不可能在場一節，經查，
    被告所辯之調解案件當事人之一即對造人林李寶春於本院前
    審即到庭結証：其僅到過調委會調解一次，且沒有調解成立
    ，且所去該次有簽名，並經當庭確認即係九十五年六月廿八
    日該日之調解，同年十一月六日未曾再去調解在卷（參見本
    院九十二年度上更 (一)卷 (一)第一四九～一五一頁訊問筆
    錄）；核與卷附台北縣五股鄉公所函附調解卷所示：聲請人
    張葉阿月於八十五年六月十三日就與對造人林李寶春及其亡
　　夫林秋雄之票據債務聲請與林李寶春及林秋雄之繼承人四人
　  調解，對造人林李寶春僅於八十五年六月廿八日到場一次，
    然調解未成等情相符，張葉阿月並於同年七月廿五日聲請發
    給調解不成立証明書，此有各該聲請人、對造人簽名之調解
    筆錄、聲請書、証明書等影本在卷可憑（參見本院八十九年
    度上訴字第二二二０卷 (四)第九十七～一一八頁）。証人
    張葉阿月及調解人林進聲、調委會秘書呂順欽雖均到庭結証
    ：八十五年十一月六日下午被告甲○○確有於調委會就張葉
    阿月及林李寶春再為調解，林李寶春有到場，但先行離去，
    且會後調解委員有去聚餐，為被告甲○○為不在場之証明。
    然查，張葉阿月、林進聲及呂順欽所証林李寶春在場調解一
    節，業與林李寶春所証其未再到場調解不符，且張葉阿月業
    於同年七月廿五日取得五股鄉公所八十五年度民調字第０七
    二號之調解不成立証明書，該案即已告終結，何以於同年十
    一月六日再為調解？綜有再為聲請，依程序亦應係另一案號
    ，何以同為０七二號案卷？同為調解委員之林進聲於本院前
    審結証其為林李寶春之親戚，並確定林李寶春於下午三時許
    到場，於五時左右稱欲回去與兒女商量離去所以未簽字，且
    其未受林李寶春之委任（參見本院九十二年度上更 (一)卷
    (一)第一七八～一八０頁訊問筆錄），則對造人林李寶春業
    已離去，復未委任林進聲，則調解原則如何確立？況其記載
    之原則既非合意之意思表示，又僅係含糊字句，並與一般調
    解內容須確定之意旨有違，另十一月六日之調解筆錄，附於
    原調解卷外首頁，在在均與調解程序有違，參以証人呂順欽
    結証稱調解係於五點半左右結束，被告於下午六時許與其他
    委員到附近麵攤吃飯（參見同上卷頁筆錄），核與被告於本
    院前審稱會後是在七時左右後離開，至海口味餐廳用餐至八
    、九點（參見本院九十四年度上更 (二)三一三卷第四十一
    頁準備程序筆錄），是時間與地點均不相同，已足疑該十一
    月六日調解筆錄係屬偽造。且林進聲為前開十一月六日之調
    解委員、呂順欽為調委會秘書兼記錄、張葉阿月為調解聲請
    人並為調委會之清潔人員，均與被告甲○○關係匪淺，並均
    在前開調解筆錄簽名，是於被告提出該偽造之調解不在場証
    明後，自僅得為迴護被告之証述，是如前述，前開調解筆錄
    與証述，既均與事實不符，顯係杜撰及迴護被告之詞，自均
    無足採。
五、綜上，本案被告糾眾與黃忠信、汪東發等人於台京公司樓下
    會合後，同至樓上台京公司會議室，將陳宗達圍住，並要其
    交出洪龍泉否則不准離去，妨害其行動自由達一小時餘之事
    証，既已臻明確，核其所為，係犯刑法第三百零二條第一項
    之妨害自由罪。惟被告行為後，刑法於於九十四年一月七日
    修正公布，九十五年七月一日施行，按刑法第二條第一項規
    定：「行為後法律有變更者，適用行為時之法律。但行為後
    之法律有利於行為人者，適用最有利於行為之法律」。(一)修
    正前刑法第三十三條第一項第五款規定：「罰金：一元以上
    。」，修正後同條款規定：「罰金：新台幣一千元以上，以
    百元計算之。」，比較新舊法之規定，行為後之新法並未較
    有利於被告。(二)另依新增刑法施行法第一條之一規定，中華
    民國九十四年一月七日刑法修正施行後，刑法分則編所定罰
    金之貨幣單位為新臺幣；九十四年一月七日刑法修正時，刑
    法分則編未修正之條文定有罰金者，自九十四年一月七日刑
    法修正後，就其所定數額提高為三十倍，但七十二年六月廿
    六日至九十四年一月七日新增或修正之條文，就其所定數額
    提高為三倍。修正後有關法定刑罰金數額之規定，亦無利於
    修正前之規定。而被告與黃忠信、汪東發及其餘不詳姓名年
    籍廿餘成年男子間，就前揭妨害自由犯行，有犯意聯絡及行
　  為分擔，均為共同正犯（刑法第二十八條，僅用語修正，非
    屬變更，無新舊法比較問題）。
六、原審對被告論罪科刑，固非無見，惟：(一)如後所述，恐嚇部
    分僅同案共犯黃忠信一人所為，原判決亦論被告共同犯罪，
    並依牽連犯論罪，而未不另為無罪諭知，即有未合；(二)就被
    告共同妨害自由部分，於理由欄僅論與被告黃忠信、汪東發
    為共同正犯，而未就其餘在場分擔行為之廿餘名不詳姓名成
    年男子亦論共同正犯，既與事實不符，並有疏漏；(三)未及為
    新舊法比較說明；均有未恰，被告上訴勾串証人否認犯罪，
    固無足採，然原判決既有上揭可議之處，仍應由本院撤銷改
    判。爰審酌被告之品行、智識，身為台北縣五股鄉民代表會
    副主席兼該鄉調解委員會主席，理應為民服務，竟為任縣議
    員之黃忠信索債，即糾眾前往，既毀損他人財物，復圈圍不
    相關之他人不准離去之妨害自由手段、方法、限制自由達一
    小時餘之結果，犯後不知悔改，復勾串証人，為不實之不在
    場証明等一切情狀，乃量處如主文所示之刑，以示懲儆。
七、另公訴人以黃忠信、甲○○率領汪東發及廿餘不詳姓名成年
    男子至台京公司，因未見洪龍泉蹤影，黃忠信見事未如願，
    竟恐嚇台京公司總經理稱：立將洪龍泉交出，否則對其不利
    ；及要陳宗達以電話將洪龍泉找回，否則要押走陳宗達為人
　　質，並舉行海陸空大演習，使陳宗達、洪龍泉消失不見，不
　  能再執行公司業務等恐嚇言語，致使陳宗達心生畏怖，認被
    告甲○○亦共犯刑法第三百零五條之恐嚇危害安全罪。然按
    犯罪事實應依證據認定之，無證據不得認定犯罪事實，又不
    能證明被告犯罪者，應諭知無罪之判決，刑事訴訟法第一百
    五十四條第二項、第三百零一條第一項分別定有明文。本案
    被害人陳宗達、共犯汪東發、在場証人洪永銘、連啟文、王
    錦川雖均曾指証被告甲○○在場並率廿餘不詳姓名成年男子
    毀損台京公司之監視設備及董事長辦公室之木門、門鎖等物
    ，嗣並圍住陳宗達不准離去，然對施恐嚇言語，均稱係黃忠
    信一人所為，本案均無一事証，指稱被告甲○○亦有對陳宗
    達言及何一恐嚇內容之語言，且本案黃忠信原找甲○○糾眾
    前來，是欲找洪龍泉，而因洪龍泉先已離去，致黃忠信轉向
    在場之陳宗達要其交出洪龍泉而為恐嚇，乃事出意料之外，
    既非原在糾眾前往時已知，被告甲○○當無對此突發之狀況
    事先與黃忠信有犯意聯絡，至現場黃忠信為恐嚇時，亦無証
    據顯示被告甲○○亦有對陳宗達同為恐嚇之言語或舉動，或
    與黃忠信有何犯意聯絡，揆諸前揭規定說明，此部分乃事証
    闕如，惟公訴人認此恐嚇部分與前揭論罪之妨害自由部分為
    牽連犯之裁判上一罪關係，乃不另為無罪之諭知，併此敘明
    。
八、據上論斷，應依刑事訴訟法第三百六十九條第一項前段、第
    三百六十四條、第二百九十九條第一項前段，刑法第二十八
    條、第三百零二條第一項，罰金罰鍰提高標準條例第一條，
　　判決如主文。
本案經檢察官林秀濤到庭執行職務。
中　　華　　民　　國　 九十六 　年 　五 　月 　廿四 　日
　　　　　　　　　刑事第六庭審判長法　官  林堭儀
　　　　　　　　　　　　　　　    法　官  莊謙崇
　　　　　　　 　 　　　　　　　　法　官  陳玉雲
以上正本證明與原本無異。
如不服本判決，應於收受送達後十日內向本院提出上訴書狀，其
未敘述上訴之理由者並得於提起上訴後十日內向本院補提理由書
（均須按他造當事人之人數附繕本）。
                                  書記官  陳思云
中　　華　　民　　國　　96　　年　　5 　　月　　25　　日
附錄：本案論罪科刑法條全文
中華民國刑法第302條第1項
私行拘禁或以其他非法方法，剝奪人之行動自由者，處 5 年以下
有期徒刑、拘役或 3 百元以下罰金。
